臺灣基隆地方法院民事裁定  
111年度家聲抗字第9號
抗  告  人  國軍退除役官兵輔導委員會基隆市榮民服務處

法定代理人  方正    
代  理  人  卓志成  
相  對  人  合作金庫資產管理股份有限公司

法定代理人  蔡見興  
代  理  人  林建宇  
利害關係人  財政部國有財產署北區分署


法定代理人  郭曉蓉  
代  理  人  陳貞樺  
複代理人    李昇叡  
上列抗告人因聲請選任遺產管理人事件，對於中華民國111年3月
25日本院110年度司繼字第940號裁定提起抗告，本院合議庭裁定
如下：
    主  文
抗告駁回。
抗告程序費用由抗告人負擔。
    理  由
一、相對人於原審聲請意旨略以：緣債權人欲以債權憑證為執行
    名義，對債務人楊華聲請強制執行，惟楊華於民國（下同）
    102年11月3日死亡，經查楊華死亡時尚有一子即被繼承人楊
    華榮，然被繼承人楊華榮亦於108年6月21日死亡，被繼承人
    之繼承人均先於其死亡，是否仍有應繼承之人不明，其親屬
    會議亦未於一個月內選定遺產管理人，為確保相對人之權利
    ，爰依法聲請選任被繼承人之遺產管理人等語。
二、原審以被繼承人楊華榮死亡時並無配偶或子嗣，且其父母、
    兄弟姊妹均已死亡，是否尚有繼承人未明，亦查無被繼承人
    之親屬會議成員有於被繼承人死亡後一個月內召開親屬會議
    選定遺產管理人並向本院報明之情事，足認被繼承人所遺財
    產現處於無人管領之狀態。又參酌退除役官兵死亡無人繼承
    遺產管理辦法第4條規定，且抗告人在處理榮民遺產事務方
    面，具有相當之經驗及專業能力等情，爰選任被繼承人楊華
    榮之設籍地之抗告人為被繼承人之遺產管理人，並依法為公
    示催告內容之諭知。
三、抗告意旨略以：被繼承人楊華榮於108年6月21日亡故，生前
    最後戶籍設於新北市○○區○○路00號之1，在台無繼承人，因
    非大陸來台除役官兵，不適用台灣地區與大陸地區人民關係
    條例之遺產管理規定。然被繼承人楊華榮戶籍地之國有財產
    署北區分署為國家財產管理機關，具備管理財產專才及公信
    力，且據財政部國有財產署組織法第2條第2、3款規定該署
    掌理「國有財產之管理」、「國有財產之處分」；財政部國
    有財產署北區分署辦事細則第5條第4款規定該署接管科辦理
    「代管無人承認繼承遺產及收歸國有之清理」等情，可知代
    管及清理無人繼承之遺產一事，本屬國有財產署執掌之事務
    ，足見選任國有財產署北區分署為被繼承人楊華榮之遺產管
    理人，自無不勝任或管理不適當之虞。為此提起抗告，請求
    廢棄原裁定等語。
四、按家事非訟事件，除法律別有規定外，準用非訟事件法之規
    定；非訟事件之抗告，除非訟事件法另有規定外，準用民事
    訴訟法關於抗告程序之規定；抗告法院認抗告無理由者，應
    為駁回抗告之裁定，乃家事事件法第97條、非訟事件法第46
    條及民事訴訟法第495條之1第1項準用同法第449條第1項所
    明定。次按繼承開始時，繼承人之有無不明者，由親屬會議
    於一個月內選定遺產管理人，並將繼承開始及選定遺產管理
    人之事由，向法院報明；親屬會議依前條規定為報明後，法
    院應依公示催告程序，定6個月以上之期限，公告繼承人，
    命其於期限內承認繼承；又無親屬會議或親屬會議未於前條
    所定期限內選定遺產管理人者，利害關係人或檢察官，得聲
    請法院選任遺產管理人，並由法院依前項規定為公示催告。
    民法第1177條、第1178條分別定有明文。又非大陸地區來台
    之退除役官兵死亡，倘發生無繼承人、繼承人有無不明或繼
    承人因故不能管理遺產之情形，因不涉及大陸地區人民之權
    利，依前開條例第一條特以規範台灣地區與大陸地區人民之
    往來，並處理衍生之法律事務為立法本旨以觀，應無上述規
    定之適用，自仍應按民法第1177條等相關規定，由親屬會議
    選定遺產管理人或聲請法院選任遺產管理人。法院於受理此
    類聲請事件時，宜斟酌個案需要與實際情形，選任前開遺產
    管理辦法第4條所屬之機構為遺產管理人（司法院（82）祕
    台廳民三字第04938號函說明三參照）。
五、經查：
　㈠相對人於原審主張其為楊華之債權人，然楊華已於102年11月
    3日死亡，而楊華死亡時尚有一子即被繼承人楊華榮，亦於1
    08年6月21日死亡，被繼承人之繼承人均先於其死亡，是否
    仍有應繼承之人不明，且無選定之遺產管理人代為處理遺產
    等情，業據其於原審提出債權憑證、債權讓與證明書、除戶
    戶籍謄本、被繼承人楊華榮之繼承系統表等件為證，並有本
    院案件繫屬索引卡查詢表在卷可考，堪信為真。從而，相對
    人以債權人之利害關係人身分，聲請法院選任被繼承人楊華
    榮之遺產管理人，於法自無不合，先予敘明。
　㈡抗告人固主張被繼承人楊華榮非大陸來台除役官兵，不適用
    台灣地區與大陸地區人民關係條例之遺產管理規定，而被繼
    承人楊華榮戶籍地之國有財產署北區分署為國家財產管理機
    關，且有執掌代管及清理無人繼承之遺產事務等情。然依前
    揭司法院82年4月27日祕台廳民三字第04938號函釋所認臺灣
    地區與大陸地區人民關係條例第68條第1項退除役官兵死亡
    而無繼承人、繼承人有無不明或繼承人因故不能管理遺產者
    ，由主管機關管理其遺產，該條所指之退除役官兵係限於大
    陸地區來台，至非大陸來台之退除役官兵死亡而有前開情形
    ，則應依民法第1177條等相關規定辦理。而本件被繼承人楊
    華榮係抗告人所列管之「在臺出生」榮民，並非大陸地區來
    臺之退除役官兵等情，此有被繼承人之除戶戶籍謄本及原審
    卷附之國軍退除役官兵輔導委員會（下稱退輔會）111年1月
    25日輔服字第1110006026號函在卷可稽，則被繼承人不適用
    上開條例之規定，原審即得依聲請為被繼承人選任遺產管理
    人，而就遺產管理人之人選有裁量權，不受當事人聲明之拘
    束，可依職權選任適當之遺產管理人。本院審酌經詢問抗告
    人及利害關係人財政部國有財產署北區分署之意見，兩者雖
    互指對方為適任之遺產管理人選，並均表示無擔任被繼承人
    楊華榮之遺產管理人之意願。惟衡諸退輔會依相關之規定掌
    管退除役官兵之就業、養老、救助等輔導事宜，而被繼承人
    楊華榮係退輔會基隆市榮民服務處轄境榮民，顯然抗告人對
    於被繼承人楊華榮之身分及財產上之相關資訊，較一般人瞭
    解為深，就遺產管理人職務之遂行較有助益。另執行遺產管
    理人事務，並不因係法定遺產管理人或係由法院指定為遺產
    管理人而有不同，是退輔會既是大陸來台之退除役官兵死亡
    後之法定遺產管理人，其對於擔任在臺出生之退除役官兵之
    遺產管理人管理遺產事務，自亦具有相當之經驗及專業能力
    。況退輔會又為法定政府機關，具有相當之公信力，要不致
    有利害偏頗之虞，且在臺出生之榮民與大陸地區來臺之榮民
    ，為國家犧牲奉獻之情並無二致，故抗告人前揭抗辯，自不
    足採。從而，原審依相對人之聲請，並參酌相關規定，暨考
    量抗告人處理榮民遺產事務方面，亦有相當之經驗及專業等
    情，選定抗告人為被繼承人楊華榮之遺產管理人，經調查審
    認結果並無違誤或不當。抗告人指摘原裁定不當，求為廢棄
    ，尚無理由，應予駁回。
六、據上論結，本件抗告為無理由，依家事事件法第97條，非訟
    事件法第21條第1項、第46條，民事訴訟法第495條之1第1項
    、第449條第1項、第78條，裁定如主文。
中　　華　　民　　國　　111 　年　　7 　　月　　20　　日
                   家事法庭審判長法  官  鄭培麗　
　　　　　　　　　               法  官  王美婷
　　　　　　　　　               法  官  黃永定 
以上正本係照原本作成。
本裁定除以適用法規顯有錯誤為理由外，不得再抗告。如提起再
抗告，應於收受送達後10日內委任律師為代理人向本院提出再抗
告狀，應同時表明再抗告理由，並繳納抗告費新臺幣1,000元
中　　華　　民　　國　　111 　年　　7 　　月　　20　　日
                                書記官　佘筑祐